【裁判字號】    97,台再,55
【裁判日期】    971030
【裁判案由】    請求返還不當得利等
【裁判全文】
最高法院民事判決                九十七年度台再字第五五號
再 審原 告  中國鋼鐵結構股份有限公司
法定代理人  乙○○
訴訟代理人  謝諒獲律師
再 審被 告  交通部台灣區○道○○○路局
法定代理人  甲○○
訴訟代理人  陳進會律師
上列當事人間請求返還不當得利等事件，再審原告對於中華民國
九十七年五月十五日本院判決（九十七年度台上字第九六九號）
，提起再審之訴，本院判決如下：
    主  文
再審之訴駁回。
再審訴訟費用由再審原告負擔。
    理  由
本件再審原告主張本院九十七年度台上字第九六九號確定判決（
下稱原確定判決）有民事訴訟法第四百九十六條第一項第一款、
第二款、第三款、第四款、第五款、第六款、第八款所定之再審
事由，據以提起再審之訴，無非以：本件與本院九十六年度台上
字第九六七號請求給付工程款事件民事判決實為同一案件，原確
定判決之承審法官未依法迴避而為判決與法不合；再審原告於前
訴訟程序提起第三審上訴，一併委任不具律師資格之吳怡慧等人
為訴訟代理人，原承審法官不查而為判決，有訴訟未經合法代理
之再審事由；確定之裁定亦有既判力，原確定判決未依已確定之
台灣板橋地方法院（下稱板橋地院）八十七年度重訴字第三四一
號及台灣高等法院八十九年度抗字第三○八七號裁定認定債權讓
與之事實，而為相反之認定，自屬違法；前訴訟程序第二審判決
（下稱原第二審判決）主文載有確定部分等字樣，理由中未就確
定部分予以說明，已屬判決違背法令，且上開裁定既認再審原告
撤回確認之訴部分之起訴，何有確定部分可言，原第二審判決主
文與理由顯有矛盾情形；本件與本院九十六年度台上字第九六七
號請求給付工程款事件均源於同一工程，原確定判決未依再審原
告之聲請併案審理，致有判決歧異矛盾之情形，不當限制人民依
憲法第十五條、第二十二條之基本權，亦屬違憲；而訴外人嘉連
營造有限公司（下稱嘉連公司）之法定代理人於板橋地院民國九
十二年六月二十六日判決時已變更，前訴訟程序歷審法院均不查
而為判決，尤因法定代理權欠缺及其他因素而無效等語，為其論
據。（再審原告本於民事訴訟法第四百九十六條第一項第九款至
第十三款所定再審事由提起再審之訴部分，本院另以裁定移送於
台灣高等法院。）
查原確定判決係以：本件嘉連公司雖將其對於再審被告之系爭工
程款債權讓與再審原告，惟再審被告與嘉連公司間就此早訂有不
得讓與之特約，且為再審原告所知悉，乃原第二審判決合法確定
之事實，再審被告自得執以對抗再審原告，再審原告不得請求再
審被告為給付，再審被告亦無侵權行為、債務不履行或不當得利
情事。前訴訟程序第二審法院（下稱原第二審法院）本此見解為
再審原告不利之判決，尚無不合。又既判力惟判決有之，裁定並
不包括在內，民事訴訟法第四百條規定甚明。是以板橋地院八十
七年度重訴字第三四一號裁定及台灣高等法院八十九年度抗字第
三○八七號裁定並不發生既判力之問題。末按所謂訴訟標的，係
指為確定私權所主張或否認之法律關係，欲法院對之加以裁判者
而言。而法律關係，乃法律所定為權利主體之人，對於人或物所
生之權利或義務關係。如為給付之訴，在實體法上須以可以作為
請求權基礎之完全性條文（具備構成要件及法律效果之法條）始
足當之。再審原告主張之誠信原則、衡平原則、法理、平等互惠
等法律原則或法源，並非訴訟標的。原第二審判決就上開法律原
則或法源未逐一論斷，亦無違背法令情形等詞，因而維持原第二
審法院所為再審原告敗訴之判決，駁回其上訴，經核於法洵無違
誤。按法官迴避制度係為維護當事人之審級利益而設，其適用範
圍僅以同一案件為限，本件與本院九十六年度台上字第九六七號
判決當事人不同，非屬同一案件，自不生法官應否迴避之問題。
又上訴第三審之案件，以委任具備律師資格之訴訟代理人一人即
符合強制律師代理之要件，不以當事人委任之多數代理人均具律
師資格為必要。原第二審判決主文所載確定部分係指再審原告備
位聲明關於嘉連公司部分，原第二審法院已於判決理由中加以說
明，並無主文與理由矛盾之情形，原確定判決未予指摘亦無違法
可言。依再審原告所提嘉連公司之公司登記資料顯示，其法定代
理人仍為李茂男，並無變更情形，無代理權欠缺之違法情事。至
前訴訟程序台灣高等法院及本院未依再審原告之聲請併案審理，
並不影響各判決之正確性，自無侵害再審原告憲法所保障之財產
權或其他基本權益，尤難認有適用法規顯有錯誤之再審事由。再
審原告以前開情詞，指摘原確定判決有民事訴訟法第四百九十六
條第一項第一款、第二款、第三款、第四款、第五款、第六款、
第八款所定之再審事由，對之提起再審之訴，難謂有理由。
據上論結，本件再審之訴為無理由。依民事訴訟法第七十八條，
判決如主文。
中    華    民    國  九十七  年    十    月   三十   日
                      最高法院民事第四庭
                          審判長法官  許  朝  雄
                                法官  陳  淑  敏
                                法官  鄭  玉  山
                                法官  袁  靜  文
                                法官  黃  秀  得
      本件正本證明與原本無異
                                      書  記  官
中    華    民    國  九十七  年   十一   月    十    日
                                                      Ｑ


司法院資訊處製作；財團法人民間司法改革基金會備份。
